【裁判字號】    91,上易,451
【裁判日期】    920917
【裁判案由】    拆屋還地
【裁判全文】
臺灣高等法院臺中分院民事判決  九十一年度上易字第四五一號
      上  訴  人  台中縣大里市公所
      法定代理人  乙○○
      被  上訴人  財團法人天主教會台中教區
      法定代理人  甲○○
右當事人間拆屋還地事件，上訴人對於中華民國九十一年十月十七日臺灣臺中地方法
院九十年訴字第一八五○號第一審判決提起上訴，本院於民國九十二年九月三日言詞
辯論終結，玆判決如左：
      主      文
上訴駁回。
第二審訴訟費用由上訴人負擔。
      事實及理由
一、被上訴人主張：被上訴人所有坐落台中縣大里市○○○段健仁小段第一四四地號
    ，面積八十二平方公尺土地（下稱系爭土地），上訴人並無任何法律權源之情況
    下，占用系爭土地興建「大里市健民社區活動中心」（下稱系爭房屋，系爭房屋
    僅部分占用系爭土地），經屢次催促上訴人拆除占用系爭土地上之房屋，返還系
    爭土地，均未獲置理等情。爰依民法第七百六十七條規定，求為命上訴人將系爭
    土地之地上物拆除，將系爭土地返還被上訴人之判決。又上訴人無權占有系爭土
    地，上訴人受有相當於租金之利益，被上訴人受有相當於租金之損害，依不當得
    利之法律關係，被上訴人亦得請求上訴人返還，爰併請求命上訴人給付被上訴人
    新台幣（以下同）十二萬四千四百零七元，並自起訴狀繕本送達上訴人翌日即民
    國（以下同）九十年六月二十一日起至清償日止，按年息百分之五計算之利息，
    暨自九十年五月二十八日起至交還系爭土地之日止，按年依給付當年申報地價年
    息百分之十計算之數額之判決（原審判決上訴人應將系爭土地上地上物拆除，並
    將系爭土地返還予被上訴人。上訴人並應給付被上訴人三萬二千一百八十五元，
    暨自九十年六月二十一日起至清償日止，按年息百分之五計算之利息；及自九十
    年五月二十八日起至返還系爭土地之日止，按年依給付當年申報地價年息百分之
    五計算之數額。而駁回被上訴人其餘請求，被上訴人就其敗訴部分未據被上訴人
    聲明不服）。
二、上訴人則以：上訴人向被上訴人購買系爭土地，並交付上訴人占有使用已二十餘
    年，上訴人已取得事實上之處分權。而被上訴人無地政機關核發之原始所有權狀
    ，原所有權狀於被上訴人出賣系爭土地時交付上訴人，且上訴人編列預算於七十
    八年七月二十八日建竣系爭房屋，撥予台中縣大里市健民里，並由台中縣大里市
    健民社區發展協會管理並供公眾使用迄今，政府機關應無編列違法預算予以執行
    。被上訴人所有系爭土地為畸零地，無法建築，面積僅系爭房屋之五分之一，經
    拆除後，系爭房屋即無法使用，以建造系爭房屋約三百餘萬元，及係供公眾使用
    等情，被上訴人請求拆屋還地，係屬權利濫用。又上訴人占有系爭土地已二十年
    ，已因時效取得地上權登記請求權，自非無權占有。而被上訴人知其越界建築而
    未異議，應有民法第七百九十六條規定適用，被上訴人不得請求拆屋還地。被上
    訴人提起本件訴訟違反誠實信用原則，且屬權利濫用。而系爭房屋已交由健民里
    使用，上訴人並無事實上處分權等語，資為抗辯。
三、查，系爭土地係被上訴人所有；而系爭房屋係未經辦理保存登記之建物，為上訴
    人所有，且系爭房屋部分坐落系爭土地上，面積八十二平方公尺；又系爭土地之
    周圍環境，除系爭房屋前方為市場外，系爭土地所面臨者為大馬路「銀聯路」，
    其周圍有碧岸寺、青果集貨站、衛生室、健民國小、農會健民辦事處等；及系爭
    房屋係上訴人撥用予台中縣大里市健民里，並由台中縣大里市健民社區發展協會
    管理並供公眾使用，非供營業之用等事實，為兩造所不爭執（見原審卷二八至三
    十、七三、七四頁），並有土地登記謄本、系爭土地周圍環境放大圖影本及現場
    相片在卷可證（見原審卷一三至一六、九０頁），並經原法院會同台中縣大里地
    政事務所到場勘測屬實，有勘驗筆錄暨台中縣大里地政事務所複丈成果圖在卷可
    稽（見原審卷三六至三九頁），自堪信為真實。
四、按所有人對於無權占有或侵奪其所有物者，得請求返還之。對於妨害其所有權者
    ，得請求除去之。有妨害其所有權之虞者，得請求防止之。民法第七百六十七條
    定有明文。再按以無權占有為原因，請求返還土地者，占有人對土地所有權存在
    之事實無爭執，而僅以非無權占有為抗辯者，土地所有權人對其土地被無權占有
    之事實無舉證責任，占有人自應就其取得占有係有正當權源之事實證明之（最高
    法院八十五年度台上字第一一二○號民事判決參照）。本件上訴人所有系爭房屋
    ，有部分占有被上訴人所有系爭土地等情，已如前述，被上訴人主張上訴人係無
    權占有系爭土地，而上訴人辯稱其占有系爭土地具有合法之權源，依首揭說明，
    上訴人自應舉證證明其占有系爭土地有正當權源之事實。查，上訴人始終無法提
    出買賣契約或收受價金之證據，證明上訴人向被上訴人買受系爭土地，僅聲請傳
    訊證人叢樹林、賴德峰、林炳炎、許世民證明上訴人向被上訴人買受系爭土地之
    事實，惟證人叢樹林証稱：曾補助經費與被上訴人，不知補助經費有無包括買受
    系爭土地之金額，由鄉長（按大里市原為大里鄉）林和順與胡先生洽談等語（見
    本院卷八九至九０頁）；林炳炎證稱；其出資十萬元與村長許世民辦理買受系爭
    土地事宜，其未參與購買事宜等語（見本院卷九０頁）；賴德峰証稱：其自前任
    村長許世民移交買賣土地資料，再於七十八年將土地買賣資料交由上訴人，其並
    未參與買賣事宜，賣方代表為胡傑臣，住健民村，惟已過世等語（見本院卷九二
    至九三頁）；證人許世民証稱：林炳炎捐十萬元交付健民村辦公室，其與天主教
    健民集會所負責人接洽購買系爭土地，由其代表大里鄉健民村村辦公室購買系爭
    土地，該負責人已過世等語（見本院卷一二四至一二六頁）。雖供稱向胡傑臣購
    買，或向天主教健民集會所負責人購買，胡傑臣已過世等語，惟被上訴人設立時
    之原法定代理人為蔡文興，嗣變更為甲○○，有台灣台中地方法院函附卷可憑（
    見本院卷一一二頁），而台灣台中地方法院被上訴人法人變更登記卷內，被上訴
    人董事並無胡傑臣其人，經調卷該院法人變更登記二宗查明屬實，前述證人所述
    之出賣人胡傑臣，無證據證明代理被上訴人出售系爭土地，是前述證人之證詞，
    不能證明上訴人向被上訴人買受系爭土地之事實。至上訴人抗辯被上訴人提出之
    系爭土地所有權狀係補發，惟上訴人未提出系爭土地之所有權狀，自難以此證明
    被上訴人因買賣而交付系爭土地所有權狀與上訴人，更不能以此證明上訴人向被
    上訴人買受系爭土地之事實。另上訴人抗辯台中縣政府及上訴人編列預算建造系
    爭房屋，應不可能編列違法預算並執行，惟政府編列預算建造系爭房屋，不能證
    明上訴人向被上訴人買受系爭土地之事實。何況，系爭房屋除占用系爭土地外，
    尚占有使用同段一四五號土地，有台中縣大里地政事務所複丈成果圖在卷可憑（
    見原審卷三八至三九頁），且系爭房屋並無辦理申請建築及使用執照，有台中縣
    政府函在卷可稽（見本院卷五六頁），系爭房屋仍未辦理保存登記，自難認上訴
    人占用系爭土地有合法權源。是上訴人抗辯其買受系爭土地，並已取得事實上處
    分權云云，不足採取。
五、按時效取得地上權者，依民法第七百七十二條準用同法第七百六十九條之規定，
    須占有人主觀上有行使地上權之意思，及客觀上有在他人土地上有建築物、其他
    工作物或竹木，而使用他人土地達二十年以上之事實，故主張以時效取得地上權
    者，除須證明在他人土地上有建築物、其他工作物或竹木已達二十年之客觀事實
    外，並應證明其占有時於主觀上以行使地上權之意思而占有，否則其占有縱已滿
    二十年期間，仍難本於上開取得時效之規定，請求登記為地上權人。蓋占有之事
    實，或以無權占有之意思，或以所有之意思，甚或以租賃或使用借貸之意思為之
    ，不一而足，非必皆以行使地上權之意思而占有，故占有人尚不能徒以其有客觀
    占有之事實，遽爾主張其係以行使地上權之意思而占有。本件上訴人自始即以買
    賣而取得系爭土地所有權為辯，其顯非以行使地上權之意思而占有系爭土地甚明
    ，是上訴人主張依時效取得地上權一節，尚屬無據。又，上訴人抗辯被上訴人請
    求上訴人拆屋還地係屬權利之濫用云云。惟權利之社會化，當不至剝奪所有人應
    有之權能，否則私權豈非毫無保障，得任由第三人侵犯，而無法秩序。被上訴人
    所有系爭土地全部由上訴人無償使用二十餘年，被上訴人空有土地所有權，並須
    依法繳納地價稅，卻無法為土地之利用，反之上訴人無權占有系爭土地，不須負
    擔任何稅捐，即得享受土地之利用價值，焉合衡平原則。上訴人以被上訴人請求
    拆屋還地係屬權利濫用之抗辯，衡諸公平正義法則，亦不足採。另，上訴人占用
    被上訴人所有系爭土地全部，顯非僅逾界建築房屋而已，上訴人抗辯依民法第七
    百九十六條規定，被上訴人不得請求拆屋還地云云，不足採取。上訴人未能舉證
    證明其系爭房屋占有系爭土地有正當之權源，其主張有權占有系爭土地，自不足
    採。系爭房屋為上訴人所建築，為上訴人自認在卷，雖交由健民里使用，惟其為
    原始建造人，係系爭房屋之所有權人，自有權拆除系爭房屋，上訴人抗辯其無拆
    除系爭房屋之處分權云云，亦不足取。從而，被上訴人本於所有權，請求上訴人
    將占用系爭地上之地上物拆除，並將土地返還被上訴人，應屬有據。
六、按無權占有他人之土地，可獲得相當於租金之利益，而土地所有人則受有相當於
    租金之損失，為社會通常觀念，土地所有人自得依民法第一百七十九條前段不當
    得利之規定，請求無權占有人給付相當於租金之損害金（最高法院六十一年臺上
    字第一六九五號判例參照）。本件上訴人占有被上訴人所有系爭土地已有二十餘
    年，為上訴人所不爭執，其占用被上訴人之系爭土地屬無權占用，上訴人自屬無
    法律上之原因而受有利益，致被上訴人受有相當於租金之損害。被上訴人請求自
    起訴時即九十年六月十二日回溯五年即八十五年六月十二日起算（原審駁回被上
    訴人逾五年之請求權，未據被上訴人聲明不服）。查，系爭土地係屬建地，位於
    台中縣大里市○○○○○路，系爭房屋前方為市場，周圍有碧岸寺、青果集貨站
    、衛生室、健民國小、農會健民辦事處，附近文教鼎盛、商業繁榮，人潮往來不
    絕；系爭房屋係上訴人興建撥用予台中縣大里市健民里，並由台中縣大里市健民
    社區發展協會管理並供公眾使用，非供營業之用，已如前述，參酌近五年之社會
    經濟狀況及不動產之景氣情況，認上訴人就系爭土地所受相當於租金之利益，以
    系爭土地之申報地價年息百分之五計算為相當。自八十五年六月十二日起至八十
    六年六月三十日止一年又十九天，系爭土地之申報地價為每平方公尺一千五百二
    十元（見原審卷八一頁），被上訴人得請求相當於租金之利益為六千五百五十六
    元；自八十六年七月一日起至八十九年六月三十日止部分，系爭土地申報地價為
    每平方公尺一千六百元，被上訴人得請求相當於租金之利益為一萬九千六百八十
    元；自八十九年七月一日起至九十年五月二十七日止，系爭土地申報地價為每平
    方公尺一千六百元，被上訴人得請求相當於租金之利益為五千九百四十九元。以
    上合計，被上訴人請求自八十五年六月十二日起至九十年五月二十七日止相當於
    租金之利益，為三萬二千一百八十五元，應予准許。另，被上訴人請求自九十年
    五月二十八日起至上訴人交還系爭土地之日止，按年依給付當年申報地價年息百
    分之五計算之數額，為有理由，亦應准許。
七、綜上所述，被上訴人依所有物返還請求權，請求上訴人將系爭土地上之地上物拆
    除，並將該土地返還予被上訴人；並依不當得利返還請求權，請求上訴人給付被
    上訴人三萬二千一百八十五元，暨自起訴狀繕本送達上訴人之翌日（即九十年六
    月二十一日）起至清償日止，按年息百分之五計算之利息；及自九十年五月二十
    八日起至返還系爭土地之日止，按年依給付當年申報地價年息百分之五計算之數
    額，均有理由，應予准許。原審就上開部分為被上訴人勝訴之判決，並為假執行
    及免假執行之聲請，洵屬正當。上訴論旨，仍執陳詞，指摘原判決不當，求予廢
    棄，為無理由。
據上論結：本件上訴為無理由，依民事訴訟法第四百四十九條第一項、第七十八條，
判決如主文。
中      華      民      國    九十二    年      九      月     十七     日
~B1民事第六庭審判長法  官  吳火川
~B2                法  官  吳惠郁
~B3                法  官  饒鴻鵬
右為正本係照原本作成。
不得上訴。
~B                書記官  陳如慧
中      華      民      國    九十二    年      九      月     十八     日
                                                                        Ｂ


司法院資訊處製作；財團法人民間司法改革基金會備份。
